台灣苗栗地方法院刑事判決　　　　　　　　　　　　　 九十年度簡上字第四四號
　　上訴人即
　　被　　告　　丙○○
右上訴人因被告毀損等案件，不服台灣苗栗地方法院苗栗簡易庭九十年度苗簡字第一
○四號中華民國九十年五月三十一日第一審簡易判決（聲請案號：台灣苗栗地方法院
檢察署八十九年度偵字第四七五八號），提起上訴，本院判決如左：
    主  文
上訴駁回。
    事實及理由
一、本案經本院理結果，認第一審簡易判決認事用法及量刑均無不當，應予維持，並
    引用第一審判決書記載之事實、證據及理由。
二、本件上訴意旨略以：座落苗栗縣大湖鄉○○段七九五之一四、六九○之五七共二
    筆建地，及其上住址苗栗縣大湖鄉富興村四鄰水尾坪四九號房屋，係上訴人即被
    告丙○○所有，上訴人與大湖鄉富興村水尾坪穿龍公圳灌溉委員會或水尾坪穿龍
    公圳農田灌溉委員會丁○○、甲○○等人間並無訂立無償提供土地之使用借貸關
    係，而八十九年八月二十九日丁○○、甲○○未經上訴人同意，亦未經警察機關
    核准之集會遊行許可，擅自發動農民數十人，佯稱其等均係大湖鄉富興村水尾坪
    穿龍公圳灌溉委員會人員，前來包圍上訴人住處叫囂，並由丁○○、甲○○帶領
    二十幾人，其中乙○○手持鐵棍侵入上訴人之住處，欲毆打上訴人，且以惡言相
    向，並脅迫上訴人應開立土地同意書，揚言如不同意，即將水圳之四號閘門開啟
    洩洪，如上訴人膽敢阻止封閉四號水閘門，他們就打死上訴人，上訴人全家都會
    夭壽死，之後丁○○、甲○○就將四號水閘門打開，並加上鎖鍊，致該水圳之全
    部水量排放至上訴人所有之土地，上訴人為防衛自己全家的生命財產之安全，基
    於排除甲○○、丁○○等人前來包圍上訴人住宅及土地，乃開啟水閘門洩洪之現
    在不當之侵害，上訴人係因一時忿激將該四號水閘門加裝之鎖頭敲壞，並欲封閉
    洩洪之水圳閘門，對於原有水圳排水進水功能毫無妨礙，上訴人自屬正當防衛；
    再上訴人家中有中風成植物人之父親，母親年事已高，上訴人家境貧窮，端賴上
    訴人與配偶出外打零工維持一家生計；且大湖鄉富興村水尾坪穿龍公圳灌溉委員
    會非屬台灣省苗栗農田水利會灌溉事業區，該會性質亦非苗栗縣政府社會局人民
    團體法所規範之業務，該委員會亦未經主管機關立案，甲○○、丁○○對於該土
    地並無正當權源取得所有權或管理權，屬無權占有，非法定代理人，即非被害人
    ，應無告訴權，無權提出本件告訴；又本件上訴人並非有毀損、妨害自由之故意
    ，而行為之處罰非出於故意或過失者不罰，且過失行為之處罰，以有特別規定者
    為限，而刑法第三百五十四條並不罰過失犯，實際上上訴人才是真正之受害人等
    語。
三、按刑事訴訟法第二百三十二條規定，犯罪之被害人，得為告訴；所稱被害人者，
    固指因犯罪行為其權益受直接之侵害者而言，不包括因此項犯罪而間接或附帶受
    害之人在內。然其權益之受害，究係直接受害，抑間接或附帶受害，則應依告訴
    意旨所指訴之事實，從形式上觀察其權益能否直接受有損害之虞，為判別之準據
    。又刑事訴訟法所稱犯罪之被害人及告訴人，係指自然人及法人，亦即民法上之
    權利能力者；因告訴旨在向有偵查權之人陳報犯罪嫌疑事實，故告訴人並須具有
    意思能力，告訴之代理人自亦必須具有權利能力及意思能力。而查，本件四號水
    閘門之鎖頭，係甲○○、丁○○等人出資所購買，為其等所共有，且本案依據甲○○、丁○○於警察局指述：我及全部公圳使用人二十幾人均堅持提出告訴等語
    （偵卷第四頁、第六頁），可知丁○○、甲○○為被破壞鎖頭之所有權人之一，
    參照上開說明，甲○○、丁○○自為直接被害人，其有權提出告訴，合先敘明。
四、又按刑法第二十三條前段規定之正當防衛，屬不罰之違法阻卻事由，係以行為人
    對於現在不法之侵害，本乎防衛自己或他人之權利意思，在客觀上有時間之急迫
    性，並有實施反擊予以排除侵害之必要性，且其因而所受法益之被害，亦符合相
    當性之情形，而予以實施防衛行為（反擊）者，始稱相當。倘若行為人所實施之
    反擊，就實施之時間以言，雖符合急迫性之條件，然於客觀上若不具備實施反擊
    之必要性，或實施之方法（或手段），有失權益均衡之相當性，又該當某一犯罪
    構成要件者，即該當防衛過剩行為，其構成阻卻責任之事由，而屬行為阻卻責任
    應予審認之範疇，惟仍具備行為之違法可罰性，自應依法課予應負之刑責，此與
    正當防衛之阻卻違法，不具違法可罰性者，究有不同，不容混為一談。查本件上
    訴人即被告丙○○辯稱：丁○○、甲○○帶領二十幾人包圍上訴人住處叫囂，其
    中乙○○手持鐵棍侵入上訴人之住處，欲毆打上訴人，且以惡言相向，並脅迫上
    訴人應開立土地同意書，揚言如不同意，即將水圳之四號閘門開啟洩洪，如上訴
    人膽敢阻止封閉四號水閘門，就打死上訴人，上訴人全家都會夭壽死，之後丁○○、甲○○就將四號水閘門打開，並加上鎖鍊，致該水圳之全部水量排放至上訴
    人所有之土地，上訴人為防衛自己全家生命財產之安全，基於排除甲○○、丁○○等人前來包圍上訴人住宅及土地，乃開啟水閘門洩洪之現在不當之侵害，上訴
    人係因一時忿激將該四號水閘門加裝之鎖頭敲壞，並欲封閉洩洪之水圳閘門等節
    ，均未提出證據供本院調查，尚難以採信為真；且參酌上訴人在警察局供稱：丁○○等人帶十幾人、二十幾人到其住處叫囂等語，而在本院審理時卻改稱：帶七
    、八十人等情，除有誇大事實經過之嫌，啟人疑竇外，縱其所述為真實，其正當
    防衛之對象應為「人」，亦非「物」，即其亦僅須對乙○○等人為正當防衛，尚
    無破壞四號水閘門鎖頭之必要性，因此上訴人主張正當防衛置辯，與法條規定之
    要件不符，難認其抗辯可採。
五、原審綜合前開卷證，認被告所為，核係犯刑法第三百五十四條毀損罪及第三百零
    五條恐嚇安全罪。而依刑事訴訟法第四百四十九條第一項、第四百五十四條第二
    項，刑法第三零五條、第三百五十四條、第五十五條、刑法第四十一條第一項，
    罰金罰鍰提高標準條例第一條前段、第二條之規定，量處被告有期徒刑三月，如
    易科罰金以三百元折算一日，其認事用法均無不當，量刑亦稱妥適，被告執前開
    辯詞，指摘原判決不當，非有理由，應予駁回。
據上論斷，應依刑事訴訟法第四百五十五條之一第一項、第三項、第三百六十八條，
判決如主文。
本案經檢察官呂曾達到庭執行職務。
中      華      民      國    九十一    年      五      月      十      日
                              台灣苗栗地方法院刑事第二庭
                                   審判長法  官    郭 千 黛
                                         法  官    黃 賢 婷
                                         法  官    張 珈 禎
右正本證明與原本無異。
本件不得上訴。
                                         書記官    黃 正 中
中      華      民      國    九十一    年      五      月      十      日
